【裁判字號】    97,上訴,604
【裁判日期】    970416
【裁判案由】    偽證
【裁判全文】
臺灣高等法院臺中分院刑事判決         97年度上訴字第604號
上  訴  人  臺灣臺中地方法院檢察署檢察官
被      告  丙○○
            乙○○
上列上訴人因被告偽證案件，不服臺灣臺中地方法院96年度訴字
第2581號中華民國96年12月28日第一審判決（起訴案號：臺灣臺
中地方法院檢察署96年度偵字第16589號），提起上訴，本院判
決如下：
    主  文
上訴駁回。
    理  由
一公訴意旨以：被告丙○○於95年4月間某日，與洪麗敏前往
    位在臺中縣太平市○○路496號，由許北典經營之「信安輪
    業商行」（下稱信安輪業），購買車牌號碼VOI-380號輕型
    中古機車，當日由洪麗敏繳納頭期款新臺幣（下同）3000元
    ，數日後丙○○再與洪麗敏前往信安輪業，丙○○代洪麗敏
    墊繳14000元後，將上開機車、行車執照及強制汽車責任險
    保險證，均交由洪麗敏騎走使用，惟車籍過戶登記在丙○○
    名下。洪麗敏取得前揭車號VOI-380號機車後，復轉交予其
    夫甲○○使用，嗣因洪麗敏於95年5月間，因案遭通緝，行
    蹤不明，丙○○無法聯絡洪麗敏，丙○○因而於95年6月15
    日，向臺中縣警察局霧峰分局新平派出所申報失竊，甲○○
    於95年7月22日凌晨2時30分許，騎乘該部機車行經桃園縣中
    壢市○○○路139號前遭警查獲，以竊盜罪嫌移送臺灣桃園
    地方法院檢察署後，復經該署檢察官呈請臺灣高等法院檢察
    署檢察長核轉台中地檢署，分由95年度偵字第23680號竊盜
    案件偵查，甲○○因經合法通知未到庭，經該署發佈通緝報
    結，於96年1月30日緝獲到案後，同署再分由96年度偵緝字
    第496號竊盜案件偵查。甲○○於前開案件偵查中，辯稱係
    其妻洪麗敏以丙○○名義購得，交由其使用，並非竊盜等語
    ，洪麗敏亦證稱係與丙○○一同前往購車後，復轉交予甲○○使用。丙○○明知事實，竟於上開案件96年3月23日偵查
    中，就該部機車究係何人購買，及該部機車平常何人在使用
    之於案情有重要關係事項，以證人身分供前具結，證稱「我
    是自己去買的，沒有跟洪麗敏一起去」及「車子我朋友乙○○也有在用」，而為虛偽之陳述。與丙○○一同前來之乙○○，經同署檢察官命入內為證，以證人身分供前具結，明知
    並未與丙○○前往購車，且未使用該部機車，竟仍基於與丙○○偽證之犯意聯絡，證稱：「那台車是丙○○的，洪麗敏
    牽走了，原本是我在騎」「因為他（丙○○）去買的時候，
    我有在現場，在95年4月、5月我有跟他一起去機車行買機車
    ，繳了15000元，機車行的名字我忘記了。但是牽機車我沒
    有跟他去」及「我就是跟丙○○去繳錢」，而為虛偽之陳述
    。檢察官復訊問丙○○「證人（乙○○）說他有跟你一起去
    買機車，是否屬實？」，丙○○復以接續偽證之犯意，證稱
    「對對對，他跟機車行老闆都認識」，而為虛偽之陳述。惟
    檢察官認丙○○與乙○○之證詞多所不符，就無積極證據證
    明前開機車為丙○○所有，就甲○○為不起訴之處分確定，
    而認被告丙○○、乙○○共同涉犯刑法第168條之偽證罪嫌
    。
二、按犯罪事實應依證據認定之，無證據不得認定犯罪事實；不
    能證明被告犯罪者，應諭知無罪之判決，刑事訴訟法第154
    條第2項、第301條第1項分別定有明文。又刑法第168條規定
    證人依法作證時，必須對於案情有重要關係之事項，為虛偽
    之陳述，始負偽證罪之責。所謂於案情有重要關係之事項，
    係指該事項之有無，足以影響裁判之結果者而言。蓋證人就
    此種事項為虛偽之陳述，則有使裁判陷於錯誤之危險，故以
    之為偽證罪，而科以刑罰。苟其事項之有無，與裁判結果無
    關，僅因其陳述虛偽，而即對之科刑未免失之過酷，是以上
    開法條加此特別構成要件，以限定虛偽陳述之範圍，與其他
    立法例對於證人虛偽陳述之結果不設何等區別者，其立法精
    神自有不同，亦有最高法院29年上字第2341號判例可資參照
    。換言之，證人於法院審判時或於檢察官偵查時，縱有虛偽
    陳述之情形，惟倘若其所為之虛偽陳述並不足以影響裁判之
    結果，此時因不符「於案情有重要關係之事項」此特別構成
    要件，即不能科以證人偽證刑責。
三、本件公訴及上訴意旨，認被告丙○○、乙○○涉犯偽證罪嫌
    ，係以洪麗敏、甲○○之證述被告2人在偵查中不一致之證
    詞為依據；另檢察官上訴意旨略以：本件系爭機車雖然登
    記為被告丙○○名下，惟證人洪麗敏就其購車過程，已於台
    中地檢署96年度偵緝字第496號竊盜案偵查、本案偵查及原
    審審理結證，核與證人即信安輪業商行負責人許北典於前開
    竊盜案件偵查中及本案審理時所證情節大致相符，且被告丙○○於本署上開竊盜偵查案件中亦明確陳述：洪麗敏表示不
    能用自己名義買車，但要買系爭機車等語，而洪麗敏於伊時
    已經臺灣屏東地方法院檢察署發布通緝在案乙節，也有刑事
    資料查註表在卷可資對照。佐以證人蔡志旻所證：系爭機車
    係洪麗敏所購買並騎用，未曾見過被告等借騎等語，又洪麗
    敏當庭亦提出其持有上開機車行車執照、強制汽車責任險保
    險證等必備之相關證件為證，足徵洪麗敏之證詞非虛。被
    告乙○○未參與被告丙○○與洪麗敏購買系爭機車一節而所
    證購車細節與被告丙○○之證詞多有出入。且被告丙○○於
    偵查時再供稱：購買系爭機車後，都是洪麗敏在騎用等語，
    衡以系爭機車鑰匙及相關證件皆在洪麗敏處，被告乙○○也
    無使用該部機車之可能，足徵被告乙○○於96年3月23日至
    地檢署出庭所證述系爭機車之購買經過及使用情形，應是基
    於虛偽陳述之故意而為等語。訊之被告丙○○、乙○○均堅
    詞否認有何偽證犯行，辯稱：系爭機車確實為丙○○所有，
    在偵查中所言均屬事實等語。
四、本院查：
  (一)本件檢察官指被告2人於甲○○涉嫌竊盜案件偵查中，供前
    具結，而為虛偽陳述。於該案中，所謂與案情有重要關係之
    事項，即判斷甲○○是否成立竊盜罪之重點，應在於系爭機
    車究竟為被告丙○○所有或洪麗敏所有，及甲○○使用系爭
    機車是否獲得所有權人之同意，合先說明。
  (二)證人即「信安輪業商行」負責人許北典於原審審理時具結證
    述：系爭機車是丙○○與洪麗敏到他店裡看機車，機車價金
    超過1萬5000元，先付2000元至4000元之訂金，本來要用分
    期付款方式購買，後來講到利息錢的事情，決定不要分期。
    交車時，是洪麗敏帶1個小朋友先到，丙○○再走進來，丙○○交給他雙證件及1顆印章，並付尾款，他就將機車連同
    行照、強制險一併交給丙○○。後來有1次驗車，也是丙○○拿行照來驗車，驗車不需要車主本人，只要有行照或環保
    局寄發的明信片即可等語（見原審卷第80-84頁）。由系爭
    機車絕大部分之價金為被告丙○○所支付，且登記在其名下
    ，機車行老闆係將機車、行照、保險證交予被告丙○○，事
    後亦係由其本人持行照前往驗車，堪認系爭機車應為被告丙○○所購買取得所有權無誤，是其於甲○○竊盜案件偵查中
    所證述系爭機車為其所購買，並登記在其名下，行照及機車
    原始資料亦在其那邊等語，即非屬虛偽陳述。
  (三)洪麗敏雖證稱當初是她要買機車，付了頭期款3000元，其餘
    打算分期付款，丙○○說這樣會虧損利息錢，所以幫她墊尾
    款1萬4000元，約定由她每週還1000元，後來丙○○說要把
    機車送給她。買機車時，是丙○○載她到機車行，老闆說機
    車要整理一下，於是她隔2小時後帶著女兒去牽機車，隔天
    她再去拿行照及保單，牽車及拿行照、保單時，丙○○均不
    在場云云。惟依其所言，當初既然是洪麗敏要購車，僅因不
    願虧損分期付款之利息錢，而向被告丙○○借1萬4000元支
    付機車尾款，則機車所有權本屬洪麗敏所有，為何要登記在
    被告丙○○名下？參酌洪麗敏於96年3月23日96年度偵緝字
    第496號檢察官偵訊時，證稱：「（檢察官問：車號VOI-380
    號機車是否你交予甲○○？）答：是的，因為當時我們同住
    在中壢，95年4月份我與丙○○二人一起去購買的....一開
    始我是要出3000元辦分期，丙○○說這樣會浪費利息錢，他
    就幫我墊14000元，機車總價是17000元，他說我每週固定還
    他1000元就好了，後來我繳了兩期，我與丙○○私下有感情
    糾紛所以他就說車子就當作送我的」等語，果若系爭機車自
    始即為洪麗敏所購買，被告丙○○事後又為何要將原本即屬
    於洪麗敏所有之機車贈與洪麗敏？且許北典於原審審理時，
    已明確表示洪麗敏與被告丙○○看車時只有付訂金，交車時
    才付尾款，交車時被告丙○○在場，行照及保單是交給被告
    丙○○，被告丙○○才給付尾款，雙證件也是在交車時還給
    被告丙○○等語（見原審卷第85、86頁），顯見洪麗敏謂系
    爭機車乃其獨自牽車及領取行照、保險證，進而主張系爭機
    車自始為其所單獨購買、使用等情，並非屬實。
  (四)洪麗敏於原審審理時證稱其告知甲○○系爭機車乃其以之前
    同事名義分期購買（見原審卷第71、74頁）；而甲○○於原
    審審理時亦證述其經由洪麗敏告知而得知系爭機車是洪麗敏
    以他人名義購買（見原審卷第78頁）。設若渠等所述為真，
    則甲○○顯然已知悉系爭機車為洪麗敏所購買，而非洪麗敏
    向他人借用，然甲○○於95年7月22日為警查獲騎乘系爭機
    車後，其於警詢時供稱：「該車是我妻子洪麗敏交給我騎乘
    的」「她跟我說是跟朋友借的，但沒說清楚是跟哪個朋友借
    的，我也不知道車主是誰」等語（見16520號偵卷第9頁）；
    嗣於同日內勤檢察官偵訊時，仍稱：「（機車何來？）答：
    我向朋友借的，我老婆的朋友，我借了2、3個月，我在臺中
    縣太平市（借的），正確地址我不瞭解。今天在警察局，車
    主有到警察局」、「（車主）全名我不曉得，姓黃…是他牽
    給我老婆的，那車子是我跟我老婆一起使用的」「他的確有
    說車子有借給我老婆」等語（見16520號偵卷第25、26頁）
    。由甲○○為警查獲後猶供稱系爭機車為洪麗敏向他人借用
    而來，而非稱系爭機車為洪麗敏所購買，益徵被告丙○○所
    辯系爭機車為其所購買，而借給洪麗敏使用，洪麗敏未經其
    同意即將機車騎離臺中縣等情，與事實相符，從而被告丙○○於甲○○被移送竊盜案件偵查中所證述系爭機車為其購買
    ，偶而會借給洪麗敏使用，及被告乙○○於該案偵查中所證
    稱系爭機車是丙○○的，洪麗敏牽走了等語，亦非虛偽陳述
    。另，被告丙○○係因打牌關係與洪麗敏結識，在長達一個
    多月期間，幾乎天天在一起打牌，期間亦與被告乙○○打過
    一次牌等情，業據洪麗敏於本院審理時供明，是於彼等打牌
    期間，乙○○曾因丙○○之同意騎用系爭機車亦與情理無扞
    格之處。
  (五)關於系爭機車訂金究為何人所支付，洪麗敏與被告丙○○各
    說各話，而機車行老闆許北典則表示不復記憶，因洪麗敏之
    證詞有上述諸多瑕疵，且未能提出任何購買系爭機車支付價
    金之證明，自不得僅憑其單方陳述，逕而認定被告丙○○於
    偵查中所具結證述機車價金全為其個人支付一節，非屬事實
    。又許北典於原審審理中證述提及有看過被告乙○○，被告
    乙○○曾經與被告丙○○一起到他店裡（見原審卷第84 頁
    ），是不能排除被告乙○○確有陪同被告丙○○前往購買系
    爭機車之可能。退步言之，縱使被告丙○○、乙○○所述其
    2人一同前往購買系爭機車之經過並非屬實，惟該事項之有
    無，於認定系爭機車究為何人所購買取得所有權，顯不生影
    響，被告2人就此部分於前案檢察官偵訊時，縱有以證人身
    分供前具結而為虛偽陳述之情形，參諸前開說明，亦因不符
    「於案情有重要關係」此特別構成要件，而不成立偽證罪。
五、綜上所述，本件公訴人所憑之證據，無論直接或間接證據，
    均尚未達於一般之人均可得確信，而無合理之懷疑存在之程
    度，本院亦查無其他確切証據，足以証明被告等確應負本件
    罪責，被告等之犯行尚屬不能証明。原審以不能證明被告等
    犯罪，而依刑事訴訟法第301條第1項規定，諭知無罪之判決
    ，經核認事用法，並無不合，檢察官上訴意旨認應就被告等
    予以論罪科刑，而指摘原判決不當，經查為無理由，應予駁
    回。
六、據上論斷，應依刑事訴訟法第368條，判決如主文。
本案經檢察官丁○○到庭執行職務。
中    華    民    國    97    年    4    月     16    日
            刑事第四庭    審判長法  官  洪  耀  宗
                                法  官  江  德  千
                                法  官  劉  登  俊
上列正本證明與原本無異。
檢察官得上訴，被告等不得上訴。
如不服本判決，應於收受送達後十日內向本院提出上訴書狀，其
未敘述上訴之理由者並得於提出上訴後十日內向本院補提理由書
(均須按他造當事人之人數附繕本)。
                                書記官  粘  銘  環
中    華    民    國    97    年    4    月     17    日


司法院資訊處製作；財團法人民間司法改革基金會備份。
